最高法院刑事判決　　　　　　　　　　　　　　　九十三年度台上字第二０四八號
　　上　訴　人　丁○○
　　選任辯護人　郭國益律師
　　上　訴　人　甲○○
　　　　　　　　丙○○
　　右　一　人
　　選任辯護人　洪梅芬律師
　　　　　　　　裘佩恩律師
　　　　　　　　黃雅琴律師
　　上　訴　人　乙○○
　　選任辯護人　彭大勇律師
　　　　　　　　林士龍律師
右上訴人等因妨害公務案件，不服台灣高等法院台南分院中華民國九十年七月二十五
日第二審更審判決（八十九年度上更(一)字第二八七號，起訴案號：台灣台南地方法院
檢察署八十四年度偵字第七八八五號），提起上訴，本院判決如左：
    主  文
原判決關於丁○○、甲○○、丙○○、乙○○部分撤銷，發回台灣高等法院台南分院
。
    理  由
本件原判決認定上訴人乙○○、丁○○、甲○○、丙○○於民國八十四年五月初均係
陸軍第八軍團司令部所屬知義看守所在押人犯。因不服管教，竟於八十四年五月六日
下午七時四十分，乘值星官廖彬良與另一囚犯曾明同發生爭執之際，上訴人等及馮國
勳、陳家賢（馮、陳二人經原審判處罪刑後未上訴而確定）基於犯意聯絡，與彭建福
、蔡錦標、羅世傑、曾明同等人分頭攻擊戒護人員及砸毀電視機、錄影機、門窗等物
，公然聚眾共同對於公務員依法執行職務時施以強暴等情。因而撤銷第一審關於諭知
上訴人四人無罪部分之判決，改判論處上訴人四人共同公然聚眾對於公務員依法執行
職務時，下手實施強暴罪刑（乙○○為累犯）。固非無見。
惟查，(一)、依修正前兵役法第二十條（已於八十九年二月二日修正公布）第一項第二
款、第三款規定，常備兵、補充兵現役在營期間，有下列情事者停服現役：「……二
有犯罪嫌疑在羈押中已逾三個月者或犯罪判處徒刑在執行中者。三無故離營已逾一個
月者。」據此，在上訴人等行為當時，現役軍人必須符合上開規定之三項條件，始停
役而喪失現役軍人身分。上訴人四人係入營服役後因故羈押於軍事看守所，雖屬事實
，惟案發時渠等究因符合何一條件而喪失軍人身分，得由普通法院審判？以甲○○為
例，依卷附陸軍第一一七師司令部通緝查獲單、及軍事檢察官押票（見八十九年度上
更(一)字第二八七號卷第一六五、一六六頁）所載，甲○○係於八十四年二月七日逃亡
，經該司令部於同年二月十四日發佈通緝，旋被緝獲，於同年二月二十八日羈押於知
義看守所，則其無故離營尚未逾一個月；而迄同年五月六日本件案發時亦未經羈押逾
三個月，且卷內又無甲○○當時已經判處罪刑確定之資料，是甲○○在當時已否喪失
軍人身分，不能無疑。原判決對此未逐一詳細說明其認定上訴人等已失軍人身分所憑
之依據及理由，而逕謂：「被告丁○○、甲○○、丙○○、乙○○等，於案發時應均
非軍人身分，且陸軍第八軍團司令部並以被告等六人為非軍人身分，所涉本案為觸犯
刑法妨害公務罪嫌，移請台灣台南地方法院檢察署偵辦，被告等於本院供稱：我們一
在看守所，即喪失軍人身分，案發時，我們都已不是軍人了等語」云云（見原判決第
四頁第九至十三行），認定上訴人等均已喪失軍人身分，應由普通法院審判，跡近推
測，亦嫌理由不備。(二)、依原判決事實欄認定，除上訴人四人與馮國勳、陳家賢二人
外，尚有蔡錦標、羅世傑、彭建福、曾明同等人共同聚眾對戒護人員下手強暴，應為
共同正犯（事實上可能尚有由軍法審判之其他共同正犯）。惟原判決（第八頁第七行
）理由論述上訴人四人與馮國勳、陳家賢為共同正犯而已，前後認定不一致，自屬理
由矛盾。(三)、原判決事實欄又認定上訴人等共同砸毀知義看守所之電視機、錄影機及
部分門窗等物，此部分事實有無經該看守所告訴，是否同時觸犯毀損罪責，與法律之
適用有關，原判決並未論述明白，亦屬可議。(四)、對原判決（第三頁第十二、十三行
）事實欄謂，戒護人員廖彬良、楊鵬聰、江昌運、庫忠良遭上訴人等毆打「成傷」一
節，亦未敘明認定廖彬良等人傷情所憑之證據及理由，同屬理由不備。(五)、丙○○、
乙○○爭執證人彭普化之精神有問題，其證詞不可採。而原審於九十年六月十八日傳
訊彭普化之父親彭長發到庭證述：「今年我有帶他到歸仁一個精神病院去看，他就跑
了，他是在十八歲時，因煙毒案，被警抓後，他腦筋越關越壞，他將我房子亂噴一通
，他在今年才坐牢回來，以前沒有就醫之紀錄，是此次回來才發現他精神有問題。」
彭普化於該次期日亦謂「（何以你父會想送你去精神病院？）我回去後會細細念，會
亂講話，也會亂畫家中牆壁。」（見同上卷第二二０、二二一頁），此有利於上訴人
等之證詞，可否採信，原判決未說明取捨之理由，亦係理由不備。(六)、卷宗內之筆錄
及其他文書可為證據者，應向被告宣讀或告以要旨，使其明白辯論之機會，刑事訴訟
法第一百六十五條第一項定有明文。依原審九十年七月十一日審判筆錄記載，該法院
於審理期日訊問上訴人等而提示上訴人及證人於偵查及第一審之筆錄、吳振興書面報
告時，僅為「提示」而已，並未宣讀其內容或告以要旨，未踐行上述法定程序，自係
應於審判期日調查之證據而未予調查之違法，其採為論罪之基礎，判決當然違背法令
。上訴人等上訴意旨，均指摘原判決關於渠等部分為不當，非無理由，應認仍有撤銷
發回更審之原因。
據上論結，應依刑事訴訟法第三百九十七條、第四百零一條，判決如主文。
中　　　華　　　民　　　國　　九十三　　年　　　四　　　月　　二十二　　日
                              最高法院刑事第六庭
                                  審判長法官  吳　雄　銘
                                        法官  池　啟　明
                                        法官  石　木　欽
                                        法官  郭　毓　洲
                                        法官  吳　三　龍
      右正本證明與原本無異
                                              書  記  官
中　　　華　　　民　　　國　　九十三　　年　　　四　　　月　　二十七　　日
                                                                        Ｑ
